臺灣苗栗地方法院刑事判決
111年度金訴字第76號
公  訴  人  臺灣苗栗地方檢察署檢察官
被      告  張芳瑋



上列被告因違反洗錢防制法等案件，經檢察官提起公訴（111年
度偵字第1738、1819、2134號），本院判決如下：
    主    文
丙○○犯如附表二主文欄所示之罪，各處如附表二主文欄所示之刑
。應執行有期徒刑陸月，併科罰金新臺幣參萬元，罰金如易服勞
役，以新臺幣壹仟元折算壹日。
    犯罪事實
一、丙○○可預見提供金融帳戶予他人並受託領款，與取得詐欺取
    財犯罪所得並掩飾其去向密切相關，竟基於縱所提領款項為
    詐欺取財犯罪所得並得以掩飾其去向仍不違背本意之不確定
    故意，與真實姓名、年籍不詳，LINE通訊軟體帳號名稱「陳
    宏俊"貸款達人"」、「李義雄李特助」之人（無證據證明為
    兒童或少年，且為不同人；下稱「李義雄李特助」），共同
    意圖為自己不法所有之詐欺取財及掩飾犯罪所得去向之犯意
    聯絡，於民國110年11月9日下午某時許，將其申辦之第一商
    業銀行帳戶帳號00000000000號（下稱本案一銀帳戶）、臺
    灣土地銀行帳戶帳號000000000000號（下稱本案土銀帳戶）
    以LINE通訊軟體告知予「李義雄李特助」，「李義雄李特助
    」則分別對乙○○、甲○○施以如附表一所示詐術，致其等均陷
    於錯誤，而於如附表一所示時間，將如附表一所示金額匯入
    如附表一所示帳戶後，丙○○再依「李義雄李特助」指示，於
    110年11月17日下午1時30分許，至苗栗縣○○市○○路000號第
    一銀行苗栗分行臨櫃辦理約定帳號，欲將乙○○匯入款項轉帳
    至本案土銀帳戶以提領，惟經行員黃瑞龍查覺有異報警處理
    而當場查獲，乙○○、甲○○匯入款項均未及提領，而掩飾詐欺
    取財犯罪所得之去向未遂。
二、案經乙○○訴由臺北市政府警察局南港分局、苗栗縣警察局苗
    栗、通霄分局報告臺灣苗栗地方檢察署檢察官偵查起訴。
    理    由
壹、證據能力部分
一、被告以外之人於審判外之言詞或書面陳述，除法律有規定者
    外，不得作為證據；被告以外之人於審判外之陳述，雖不符
    刑事訴訟法第159條之1至第159條之4之規定，而經當事人於
    審判程序同意作為證據，法院審酌該言詞陳述或書面陳述作
    成時之情況，認為適當者，亦得為證據，刑事訴訟法第159
    條第1項、第159條之5第1項分別定有明文。查本案所引被告
    以外之人於審判外之供述，經被告丙○○表示同意作為證據（
    見本院卷第37、109頁），本院審酌該等陳述無證明力明顯
    過低之情事，且依製作時之情況，尚無違法不當之瑕疵，認
    作為證據應屬適當，是得為證據。
二、被告所為不利於己之供述，無出於強暴、脅迫、利誘、詐欺
    、疲勞訊問、違法羈押或其他不正之方法，亦非違反法定障
    礙事由經過期間不得訊問或告知義務規定而為，依刑事訴訟
    法第156條第1項、第158條之2規定，應有證據能力。
三、本案所引非供述證據，無違反法定程序而取得之情形，依刑
    事訴訟法第158條之4反面規定，得為證據。
貳、認定犯罪事實所憑證據及其理由
　　訊據被告固坦承有告知「李義雄李特助」本案一銀、土銀帳
    戶帳號，並依指示辦理約定帳號之事實，惟矢口否認有何一
    般洗錢未遂及詐欺取財犯行，辯稱：「陳宏俊"貸款達人"」
    致電伊詢問有無貸款需求，伊正好想貸款，便加他LINE，之
    後他再介紹「李義雄李特助」予伊，「李義雄李特助」要伊
    提供帳戶，說要製造資金流動紀錄，他會匯款至伊帳戶，伊
    再提領出來匯給他，但本案一銀帳戶是數位帳戶，不能提領
    大額款項，「李義雄李特助」就叫伊去辦理約定帳號，將款
    項轉帳至本案土銀帳戶云云（見本院卷第33至36、38、117
    至120、155頁）。經查：
一、被告於110年11月9日下午某時許，將其申辦之本案一銀、土
    銀帳戶帳號以LINE通訊軟體告知予真實姓名、年籍不詳，LI
    NE通訊軟體帳號名稱「陳宏俊"貸款達人"」之人轉介之「李
    義雄李特助」（綜觀全卷資料，無證據證明為兒童或少年，
    且無法排除係一人分飾多角之可能）。又「李義雄李特助」
    則分別對告訴人乙○○、被害人甲○○施以如附表一所示詐術，
    致其等均陷於錯誤，而於如附表一所示時間，將如附表一所
    示金額匯入如附表一所示帳戶後，被告再依「李義雄李特助
    」指示，於110年11月17日下午1時30分許，至苗栗縣○○市○○
    路000號第一銀行苗栗分行臨櫃辦理約定帳號，欲將告訴人
    乙○○匯入款項轉帳至本案土銀帳戶以提領，惟經行員黃瑞龍
    查覺有異報警處理而當場查獲，告訴人乙○○、被害人甲○○匯
    入款項均未及提領乙節，為被告所不爭執（見臺灣苗栗地方
    檢察署111年度偵字第1738號卷，下稱第1738號偵卷，第15
    至18頁；同署111年度偵字第1819號卷第13至16、95至97頁
    ；同署111年度偵字第2134號卷，下稱第2134號偵卷，第19
    至39頁；本院卷第33至36、38、117至120、155頁），並經
    證人即告訴人乙○○、被害人甲○○、證人黃瑞龍於警詢中證述
    明確（見第1738號偵卷第19至28頁；第2134號偵卷第41至43
    頁），且有苗栗分局南苗派出所、通霄分局偵查隊職務報告
    、本案一銀帳戶客戶基本資料、交易明細、辦理約定帳號等
    資料、本案土銀帳戶個資檢視、客戶存款往來一覽表、交易
    明細表、臺灣土地銀行通霄分行111年7月20日通霄字第1110
    002049號函、郵政跨行匯款申請書、內政部警政署反詐騙諮
    詢專線紀錄表、受理詐騙帳戶通報警示簡便格式表、金融機
    構聯防機制通報單、受（處）理案件證明單、受理各類案件
    紀錄表、LINE通訊軟體訊息截圖在卷可稽（見第1738號偵卷
    第11、29至48、53至55、63至78頁；第2134號偵卷第17、45
    至57、61至65、71至75頁；本院卷第79頁）。是此部分事實
    ，應堪認定。
二、被告固以前詞置辯，惟查：
　㈠金融帳戶事關存戶個人財產權益之保障，屬個人理財工具，
    有特殊情況致須將帳戶提供不具密切親誼之人並受託領款時
    ，必當深入瞭解該他人之可靠性與用途，以防止遭他人利用
    為與財產犯罪有關之工具。又一般人在正常情況下，均得自
    行向銀行申請開立帳戶，而領取存摺、提款卡使用，並無任
    何特定身分之限制，苟非意在將帳戶作為犯罪之不法目的或
    掩飾真實身分，實無使用他人帳戶之必要；況近來以各種理
    由，撥打電話至一般民眾行動電話或住家，佯稱退稅、欠款
    、查詢帳戶、中獎，或假冒網路購物賣家騙稱付款方式設定
    有誤等詐欺取財之犯罪類型層出不窮，而該等犯罪，多數均
    利用人頭帳戶作為出入帳戶，已經媒體廣為披載，而為一般
    社會大眾所知悉。查被告於告知「李義雄李特助」本案一銀
    、土銀帳戶帳號並依指示辦理約定帳號時已成年，且於審理
    中陳稱：高中就開始工作，曾有車貸、手機分期付款等貸款
    經驗，當時提供帳戶帳號是對保後供撥款用，此次情形與之
    前不同，有覺得很奇怪等語（見本院卷第35至36、118頁）
    ，顯有一定智識程度及社會經驗，為具備通常事理能力之成
    年人，對於上情應難諉為不知。再者，金融機構受理貸款申
    請，透過聯合徵信系統即可查知信用情形，實無需提供帳戶
    供他人製造資金流動情形以美化帳戶。觀諸被告於審理中陳
    稱：「陳宏俊"貸款達人"」致電伊詢問有無貸款需求，伊正
    好想貸款，便加他LINE，之後他再介紹「李義雄李特助」予
    伊，他們未提供名片、公司名稱等資料，伊沒有查證而無法
    確定他們是否為貸款公司或從事放貸之人等語（見本院卷第
    33至34、117至118頁），足見被告與「李義雄李特助」間毫
    無特殊情誼，是其僅憑「李義雄李特助」提供之片面資訊，
    貿然告知本案一銀、土銀帳戶帳號，並進而依指示辦理約定
    帳號以欲提領匯入款項，核與一般貸款過程迥異，顯與常情
    相悖，實屬可疑。
　㈡被告縱聽信「李義雄李特助」之言，而告知本案一銀、土銀
    帳戶帳號並依指示辦理約定帳號，惟目的係透過「李義雄李
    特助」之協助，密集操作本案一銀、土銀帳戶存、提款以製
    造交易熱絡之假象，意圖誆騙銀行核准信用貸款，是其雖可
    能藉此獲得以不正當手法詐得貸款之利益，然同時亦應承受
    「李義雄李特助」可能將本案一銀、土銀帳戶持為詐欺取財
    犯行等財產犯罪使用之風險。然被告經評估後，仍執意告知
    本案一銀、土銀帳戶帳號並依指示辦理約定帳號以欲提領匯
    入款項，顯係甘冒風險以追求可能詐得貸款之利益，並將本
    案一銀、土銀帳戶可能遭用於詐欺取財等財產犯罪之風險轉
    嫁至不特定之潛在被害人，自難諉稱其主觀上全無預見。又
    被告於警詢、審理中陳稱：「李義雄李特助」要伊向行員及
    警察說乙○○匯錢給伊是準備結婚用等語（見第2134號偵卷第
    27頁；本院卷第35頁），且有LINE通訊軟體訊息截圖在卷可
    稽（見第1738號偵卷第63至64頁），是倘匯入款項有合法來
    源，「李義雄李特助」豈有教導被告於行員、警察詢問時應
    如何佯答之理，益徵被告對於匯入款項之來源顯有可疑，難
    以諉為不知。惟被告竟仍將本案一銀、土銀帳戶帳號告知予
    「李義雄李特助」，並依指示辦理約定帳號以欲提領匯入款
    項，足認被告對於本案一銀、土銀帳戶可能遭不法利用，及
    匯入款項可能係不法犯罪所得等情，當可預見無訛。此外，
    近年來詐欺集團猖獗，民眾受騙案件層出不窮，政府一再宣
    導，被告本應再三謹慎小心，竟仍執意依「李義雄李特助」
    指示辦理約定帳號以欲提領匯入款項，顯見被告對於可能發
    生詐欺取財不法犯罪一事抱持縱令本案一銀、土銀帳戶遭持
    為詐欺取財犯罪使用，及匯入款項為詐欺取財犯罪所得亦無
    妨之容任心理，而有詐欺取財之間接故意，至為灼然。是被
    告所辯，要無足採。
　㈢洗錢防制法所稱洗錢，指下列行為：二、掩飾或隱匿特定犯
    罪所得之本質、來源、去向、所在、所有權、處分權或其他
    權益者，洗錢防制法第2條第2款定有明文。又詐欺集團向被
    害人施用詐術後，為隱匿其詐欺所得財物之去向，而令被害
    人將其款項轉入該集團所持有、使用之人頭帳戶，並由該集
    團所屬之車手前往提領詐欺所得款項得逞，檢察官如能證明
    該帳戶內之資金係本案詐欺之特定犯罪所得，即已該當於新
    法第14條第1項之一般洗錢罪（最高法院108年度台上字第17
    44號刑事判決意旨參照）。查被告告知「李義雄李特助」本
    案一銀、土銀帳戶帳號後並依指示辦理約定帳號時，對於上
    開帳戶內將有或已有非其個人之來源不明款項，顯有所認知
    ，業據其於審理中承稱在卷（見本院卷第35頁）。又本案一
    銀、土銀帳戶之戶名為被告，則對於告訴人乙○○、被害人甲○○匯入之款項而言，僅外觀上係由被告取得，倘被告依指示
    提領後再匯予「李義雄李特助」，將無從查得犯罪所得之實
    際去向，形成金流斷點，產生掩飾犯罪所得去向之效果，為
    洗錢行為甚明，且依被告上述智識程度、社會經驗，要難諉
    為不知，應為其主觀上所得預見，竟仍告知本案一銀、土銀
    帳戶並進而依指示辦理約定帳號以欲提領匯入款項，顯有縱
    令所告知帳戶遭持為洗錢犯罪使用，及所欲提領匯入款項為
    掩飾犯罪所得去向亦不違背其本意而容許其發生，而有不確
    定故意甚明。
三、綜上，本件事證明確，被告犯行洵堪認定，應予依法論科。
參、論罪科刑及沒收
一、當被害人遭詐欺行為人施用詐術，陷於錯誤，而將金錢匯入
    所持用帳戶時，該詐欺取財犯行自當「既遂」；至於帳戶內
    詐欺所得款項遭提領成功與否，乃屬洗錢行為既、未遂之認
    定；即帳戶內詐欺所得款項若已遭提領得手，當屬洗錢行為
    既遂，自成立洗錢防制法第14條第1項之一般洗錢罪；若帳
    戶遭檢警機關通報金融業者列為警示帳戶而凍結、圈存帳戶
    內款項，致無法提領詐欺所得款項，或者提領帳戶內之詐欺
    所得款項時，遭檢警機關當場查獲而未能提領得手，則屬洗
    錢行為未遂，僅能成立洗錢防制法第14條第2項、第1項之一
    般洗錢未遂罪。查告訴人乙○○、被害人甲○○遭施用詐術後，
    分別將如附表一所示金額匯入如附表一所示帳戶內，惟被告
    均未及提領即為警查獲，揆諸上開說明，要屬詐欺取財「既
    遂」及一般洗錢「未遂」。　　
二、核被告所為，均係犯刑法第339條第1項之詐欺取財罪、洗錢
    防制法第14條第2項、第1項之一般洗錢未遂罪。公訴意旨認
    被告係涉犯詐欺取財未遂罪嫌及一般洗錢既遂罪嫌，尚有未
    洽，惟刑事訴訟法第300條所謂變更法條，係指罪名之變更
    而言，若僅行為態樣有正犯、從犯之分，或既遂、未遂之分
    ，即無庸引用刑事訴訟法第300條變更起訴法條（最高法院9
    6年台上字第2061號判決意旨參照）。又綜觀全卷資料，無
    證據證明除被告、「李義雄李特助」外，尚有其他共同正犯
    而達3人以上，蓋無法排除「李義雄李特助」分飾多角（「
    陳宏俊"貸款達人"」、「李義雄李特助」、對告訴人乙○○及
    被害人甲○○施用詐術者）之可能，或被告對共同正犯達3人
    已明知或可預見且不違背其本意。是本於罪證有疑利益歸於
    被告之原則，無從論以刑法第339條之4第1項第2款之加重詐
    欺取財罪，附此敘明。
三、共同正犯，係共同實行犯罪行為之人，在共同意思範圍內，
    各自分擔犯罪行為之一部，相互利用他人之行為，以達其犯
    罪之目的，其成立不以全體均參與實行犯罪構成要件之行為
    為要件，其行為分擔，亦不以每一階段皆有參與為必要，倘
    具有相互利用其行為之合同意思所為，仍應負共同正犯之責
    （最高法院99年度台上字第1323號判決意旨參照）。被告雖
    不負責對告訴人乙○○及被害人甲○○施用詐術，而由「李義雄
    李特助」為之，但其就所參與犯行，與「李義雄李特助」間
    各自分工，應具有相互利用之共同犯意，並分擔部分犯罪行
    為。揆諸上開說明，被告與「李義雄李特助」間，有犯意聯
    絡及行為分擔，為共同正犯。
四、被告以一行為同時觸犯詐欺取財罪及一般洗錢未遂罪，均應
    依刑法第55條想像競合犯規定，從一重以一般洗錢未遂罪論
    處。又被告所犯2次一般洗錢未遂罪間，告訴人乙○○、被害
    人甲○○人別不同，犯意各別，行為互殊，應予分論併罰。
五、被告已著手於一般洗錢犯罪行為之實行，惟因未及提領告訴
    人乙○○及被害人甲○○匯入款項即為警查獲而未得手，均為未
    遂犯，爰依刑法第25條第2項規定減輕其刑，
六、爰以行為人之責任為基礎，審酌被告先提供帳戶帳號予「李
    義雄李特助」，再於告訴人乙○○及被害人甲○○匯款後依指示
    辦理約定帳號欲為提領，著手製造金流斷點，對其等財產安
    全已生危害，影響治安、金融秩序，當屬可議，兼衡犯罪之
    動機、目的、手段、情節、分工、遭詐騙數額，及僅坦承客
    觀事實之態度，暨自述高中畢業之智識程度、職工廠包裝員
    、日薪新臺幣（下同）1,100元之生活狀況，與告訴人乙○○
    、被害人甲○○之意見等一切情狀（見本院卷第15至17、93、
    121、156頁），分別量處如附表二主文欄所示之刑，併諭知
    罰金如易服勞役之折算標準，再審酌犯行類型、次數及時間
    間隔等情，定其應執行之刑及罰金如易服勞役之折算標準，
    以示懲儆。
七、綜觀全卷資料，無證據證明被告告知本案一銀、土銀帳戶帳
    號並依指示辦理約定帳號之行為已取得任何報酬，自無從宣
    告沒收。
肆、退併辦部分
一、臺灣苗栗地方法院檢察署檢察官111年度偵字第4895號移送
    併辦意旨略以：被告將其申辦之台新國際商業銀行帳號0000
    0000000000號帳戶提供予詐騙集團使用，嗣該集團成員致電
    告訴人陳美宜佯稱係其姪子，需借款急用為由，致告訴人陳
    美宜陷於錯誤，於110年11月17日，匯款20萬元至上開帳戶
    ，惟未遭提領。因認被告涉犯刑法第339條第1項之詐欺取財
    罪嫌及洗錢防制法第14條第1項之一般洗錢罪嫌，並與上開
    有罪部分為想像競合犯，係法律上一罪，應併案審理云云。
二、案件起訴後，檢察官認有裁判上一罪關係之他部分事實，函
    請併辦，此項公函非屬訴訟上之請求，目的僅在促使法院之
    注意，法院如併予審判，係適用審判不可分法則所使然，如
    認不成立犯罪或無裁判上一罪關係，自應退還原函請併辦之
    檢察官另行依法偵查，不得據以裁判（最高法院99年度台非
    字第151號判決意旨參照）。又刑法處罰之詐欺取財罪係侵
    害個人財產法益之犯罪，其罪數計算，依一般社會通念，應
    以被害人數、被害次數之多寡，決定其犯罪之罪數（最高法
    院108年度台上字第274號、110年度台上字第1812號判決意
    旨參照）。查移送併辦意旨之告訴人陳美宜，與本案告訴人
    乙○○、被害人甲○○人別不同，揆諸上開說明，倘移送併辦部
    分成立犯罪，應與本案分論併罰，屬數罪關係，而難認與本
    案犯罪事實具實質上一罪或裁判上一罪關係，本院自無從併
    予審理，應退由檢察官另為適法處理。
據上論斷，應依刑事訴訟法第299條第1項前段，判決如主文。
本案經檢察官楊景琇提起公訴，檢察官黃棋安到庭執行職務。
中　　華　　民　　國　　111 　年　　11　　月　　30　　日
                  刑事第二庭  審判長法  官  林卉聆
                                    法  官  陳雅菡
                                    法  官  魏正杰
以上正本證明與原本無異。　　　　　　　　　　　　　　　　如不服本判決應於收受判決後20日內向本院提出上訴書狀，並應敘述具體理由。其未敘述上訴理由者，應於上訴期間屆滿後20日內向本院補提理由書(均須按他造當事人之人數附繕本)「切勿逕送上級法院」。告訴人或被害人如對本判決不服者，應具備理由請求檢察官上訴，其上訴期間之計算係以檢察官收受判決正本之日期為準。　　　　　　　　　　　　　　　　　　　　　　　　　　　　　　　　　　　　         書記官　巫  穎
中　　華　　民　　國　　111 　年　　11　　月　　30　　日
　
附錄論罪科刑法條：
洗錢防制法第14條
有第二條各款所列洗錢行為者，處7年以下有期徒刑，併科新臺
幣5百萬元以下罰金。
前項之未遂犯罰之。
前二項情形，不得科以超過其特定犯罪所定最重本刑之刑。
 
中華民國刑法第339條
意圖為自己或第三人不法之所有，以詐術使人將本人或第三人之
物交付者，處5年以下有期徒刑、拘役或科或併科50萬元以下罰
金。
以前項方法得財產上不法之利益或使第三人得之者，亦同。
前二項之未遂犯罰之。

附表一
編號 告訴人／ 被害人 詐欺方式 匯款時間 匯款金額 （新臺幣） 匯入帳戶 1 乙○○ 於110年11月17日上午9時30分許，致電乙○○佯稱係其姪子，欲借錢支付貨款為由，致乙○○陷於錯誤，遂於右列所示時間，轉帳右列所示金額至右列帳戶內。 110年11月17日上午10時55分許 65萬元 本案一銀帳戶 2 甲○○ 於110年11月16日上午9時42分許，致電甲○○佯稱係其姪子，欲借款為由，致甲○○陷於錯誤，遂於右列所示時間，轉帳右列所示金額至右列帳戶內。 110年11月17日上午11時33分許 15萬元 本案土銀帳戶 


附表二
編號 犯罪事實 主文欄 1 告訴人乙○○部分  丙○○共同犯洗錢防制法第十四條第二項、第一項之一般洗錢未遂罪，處有期徒刑肆月，併科罰金新臺幣貳萬元，罰金如易服勞役，以新臺幣壹仟元折算壹日。 2 被害人甲○○部分  丙○○共同犯洗錢防制法第十四條第二項、第一項之一般洗錢未遂罪，處有期徒刑參月，併科罰金新臺幣貳萬元，罰金如易服勞役，以新臺幣壹仟元折算壹日。